【裁判字號】    95,訴,585
【裁判日期】    950615
【裁判案由】    貪污等
【裁判全文】
臺灣桃園地方法院刑事判決               95年度訴字第585號
公  訴  人  臺灣桃園地方法院檢察署檢察官
被      告  丙○○
選任辯護人  黃欣欣律師
            蔡文燦律師
            劉楷律師
上列被告因貪污等案件，經檢察官提起公訴（九十四年度偵字第
二一０五七號），本院判決如下：
    主  文
丙○○共同公務員明知為不實之事項，而登載於職務上所掌之公
文書，足以生損害於公眾，處有期徒刑壹年肆月。
    事  實
一、緣在臺就讀淡江大學之緬甸籍僑生ＭＡ  ＴＨＩＤＡ  ＭＹ
    ＩＮＴ（中文姓名為匡佳蓮，以下稱匡佳蓮）因其在臺之居
    留期限於民國九十三年一月三十一日到期，為辦理出境事項
    ，遂於同年四月間透過其夫明光輝介紹，委託緬甸籍代辦業
    者艾廉代辦，並將申辦手續所需護照、外僑居留證均交予艾
    廉後，艾廉又將本件轉託甲○○（甲○○、艾廉均經檢察官
    為不起訴處分），甲○○則又轉託臺亞人力仲介股份有限公
    司負責人乙○○（業經檢察官為緩起訴處分）代辦。乙○○
    接案後，於九十三年四月三十日，持匡佳蓮之證件前往桃園
    縣政府警察局外事課，請當時任職該課巡佐，負責查緝外僑
    、外勞之出境業務，屬依法令從事於公務之人員丙○○處理
    ，詎丙○○明知匡佳蓮當日並未到場，竟與乙○○共同基於
    犯意之聯絡，先指示乙○○於均未填寫內容之「違法外僑談
    話筆錄」上「被談話人」欄位及「逾期居／停留外人出境申
    請書」上「申請人簽名」欄中代簽「匡佳蓮」之姓名後，再
    於其職務上所製作之上開「違法外僑談話筆錄」公文書中登
    載不實之匡佳蓮答詢紀錄，並繼而於「逾期居／停留外人出
    境申請書」上依其職務所填寫之「擬辦欄」公文書部分登載
    不實之「（匡佳蓮）無能力繳納、已製作筆錄」等內容，足
    以生損害於主管機關對於外事管理之正確性。
二、案經內政部警政署外事警官隊報請暨臺灣桃園地方法院檢察
    署檢察官自動簽分偵查起訴。
    理  由
一、訊據被告固承認上開談話筆錄及擬辦欄均為其所填寫，且九
    十三年四月三十日當日確有疏失，未注意匡佳蓮是否到場，
    惟矢口否認有何登載不實之犯行，辯稱：伊經乙○○告知匡
    佳蓮有來，在另一個大辦公室裡，伊因為製作談話筆錄只是
    很簡單的手續，不需要很複雜的調查，所以由乙○○代為回
    答，製作完成後伊有要求乙○○拿去給匡佳蓮簽名，伊不知
    道是乙○○自己簽名云云。經查：
  (一)被告上開犯罪事實，業據證人乙○○於檢察官偵查中證述：
    伊前往桃園縣政府警察局外事課跟被告說匡佳蓮要回去，請
    被告幫個忙，被告就拿空白筆錄及申請書給伊，並說簽名的
    部分給伊簽，伊就簽了，並把匡佳蓮之護照交給被告，然後
    伊就離開，隔了一、二天後，被告打電話給伊，要伊等被告
    下班後去跟被告拿護照回來，伊才在當日五、六時許到外事
    課門口廣場等被告，並取回匡佳蓮護照等語甚詳（見九十三
    年度偵字第一二四六六號偵查卷第一一０至一一一頁），核
    與匡佳蓮於警詢中證稱：伊並未親至桃園縣政府警察局辦理
    逾期居留出境，筆錄及申請書上之簽名不是伊所簽等語相符
    （見同上偵查卷第二十九頁至三十頁，此部分陳述業據被告
    及辯護人表示同意引用為證據），並有該違法外僑談話筆錄
    及逾期居／停留外人出境申請書各一紙在卷可稽。
  (二)被告雖以前揭情詞置辯，惟與證人乙○○上開證言已有出入
    ，與製作筆錄應對被談話人本人為之之規定亦顯不相合，且
    若乙○○當時有告知被告匡佳蓮在場之事，以匡佳蓮淡江大
    學畢業之學歷，中文應答理應無礙，而該違法外僑談話筆錄
    之問題不多，又業以電腦繕打完成，被告製作該份談話筆錄
    自可預期費時無多，被告理應要求匡佳蓮親自到場回答問題
    後簽名，此不僅能使筆錄內容符合事實，避免匡佳蓮事後發
    現內容錯誤要求更正之無謂麻煩，又節省筆錄製作完成後，
    由乙○○拿去給匡佳蓮簽名後再交回之時間勞費，被告自無
    容任乙○○違反規定代答後，再要求匡佳蓮簽名之必要；更
    何況依被告於九十五年六月一日本院審理時當庭所繪製之外
    事課辦公室配置圖（附於本院卷內），被告所稱匡佳蓮所在
    之大辦公室，與其本身之辦公室位於同樓層，相隔不遠，被
    告既自承其經乙○○告知匡佳蓮身處該大辦公室內，與其近
    在咫尺，被告卻甘冒違法製作筆錄遭人檢舉之風險，又不顧
    上述種種乙○○代答後再送匡佳蓮簽名之不便，不僅未要求
    匡佳蓮直接前往其辦公室應訊及簽名，甚至未要求匡佳蓮出
    面確認身份，被告辯稱其僅係職務上疏失，誤信乙○○所言
    云云，實與情理有悖，顯屬臨訟畏罪圖卸之詞，委無可採。
    至證人乙○○於本院審理時改稱：伊當時向被告偽稱匡佳蓮
    到場，被告將筆錄製作完成後，有要求伊拿給匡佳蓮簽名云
    云，惟此與其前開偵查中之證詞相互矛盾，且其此部分翻異
    之證詞，竟恰與被告所辯情節完全吻合，證人乙○○事後翻
    異證詞之動機已堪懷疑，又被告所辯不合情理，已如前述，
    而證人乙○○向被告謊稱匡佳蓮到場一節，又極易拆穿，顯
    非常人所可能為之，足認證人乙○○此部分翻異之證詞，純
    屬附和被告辯解之迴護之詞，自不得據為有利於被告之認定
    。
  (三)綜上所述，本件事證明確，被告公務員登載不實之犯行堪以
    認定。
二、按派出所警員依規定制作之談話筆錄，即屬公務員職務上掌
    管之公文書（最高法院七十六年度臺抗字第五七八號判決意
    旨參照），本件「違法外僑談話筆錄」之性質，自屬公文書
    無訛；又「逾期居／停留外人出境申請書」雖係由外僑填寫
    以表示其申請出境意思之私文書，然其下方「擬辦欄」部分
    ，乃承辦人員擬載其辦理情形之專區，應與其上私文書部分
    區分以觀，核屬公務員職務上所製作之文書，其性質亦為公
    文書。核被告所為，係犯刑法第二百十三條之公務員登載不
    實罪。被告於本件案發時，係桃園縣政府警察局外事課巡佐
    ，係依法令從事於公務之人員，證人乙○○雖非依法從事公
    務之人，但與依法令從事於公務之被告共犯第二百十三條公
    務員登載不實罪，依刑法第三十一條第一項之規定，均應論
    以共同正犯。被告先後於「違法外僑談話筆錄」及「逾期居
    ／停留外人出境申請書」擬辦欄登載不實內容，應係基於單
    一犯意而為之接續行為。爰審酌被告身為警員，屬偵查執法
    之國家機關，自應端正審慎及崇法守法，以執行職務，竟製
    作不實之筆錄公文書，除嚴重破壞執法人員形象外，亦將影
    響逾期停留外僑之查緝裁罰，且犯後面對明確事證，仍飾詞
    圖卸，堅不吐實，浪費訴訟資源，難認已有悔意等一切情狀
    ，量處如主文所示之刑。
三、不另為無罪之諭知部分
  (一)公訴意旨另以：依入出國及移民法、外國人停留居留及永久
    居留辦法、外國人入出國境及居留停留規則作業規定，外國
    人居留期限屆滿前，有繼續居留之必要時，應於期限屆滿前
    十五日內，向主管機關即外國人居留地之警察局辦理延期居
    留，未於期限屆滿前申請延期居留者，得強制驅逐出國；逾
    期居留之外僑出境時，應親至原居留地警察局辦理相關手續
    ，於其護照上加蓋逾期居留及限其離境日期之戳記，且應處
    新臺幣（下同）一萬元以下罰鍰，所處之罰鍰，經限期繳納
    ，屆期仍不繳納者，移送強制執行。乙○○受甲○○所託接
    下本件匡佳蓮申請出境案後，因平日代辦外事業務而與被告
    相熟，二人甚且曾多次共同出國旅遊，交情匪淺，被告明知
    本件應係臺北縣政府警察局為主管機關，且申請當事人匡佳
    蓮並未到場，竟違背相關法令，為圖乙○○之不法利益，受
    理本件申請，並為前揭之公務員登載不實犯行，使乙○○獲
    得免除繳納匡佳蓮一萬元罰鍰之不法利益。因認被告另涉有
    貪污治罪條例第六條第一項第四款之圖利罪嫌。
  (二)公訴人認被告涉有上開罪嫌，無非係以證人甲○○、乙○○
    、匡佳蓮之證詞、被告於上開「違法外僑談話筆錄」、「逾
    期居／停留外人出境申請書」之擬辦欄記載匡佳蓮無力繳納
    罰金及被告所承辦其他逾期出境外僑張翠芬、黃立英、董寶
    蜜等人均有裁處罰鍰為其主要論據。訊據被告堅決否認有何
    圖利乙○○之犯行，辯稱：其執行職務雖有疏失，但絕無圖
    利乙○○之意圖，且不知乙○○事後有向當事人收取一萬元
    之報酬等語。經查：
    1.按貪污治罪條例第六條第一項第四款規定：「對於主管或
      監督之事務，明知違背法令，直接或間接圖自己或其他私
      人不法利益，因而獲得利益者」，其所謂「明知」，係指
      須具圖利而違背法令之直接故意，即主觀上有違背法令以
      積極圖取不法利益之意思，客觀上並將該犯意表現於行為
      ，因而獲得利益為要件。易言之，其違背之法令與圖得利
      益之間，必須具有相當之關聯性始足當之（最高法院九十
      三年度臺上字第四四九九號判決意旨參照）。
    2.查證人甲○○固於檢察官偵查中證稱：伊有與被告及外事
      課黃文村、黃清祥等多人吃過飯、喝過酒等語（見上開偵
      查卷第九十八頁），且證人乙○○曾於檢察官偵查中證稱
      ：甲○○將護照拿給伊，伊就直接去找丙○○，請丙○○
      幫忙，甲○○先前有介紹伊與被告認識，所以被告一看到
      伊就知道伊是甲○○的同事等語（見同上偵查卷第一一０
      至一一一頁），並於本院審理時證稱：有與被告等外事課
      人員一起吃過飯等語（見本院九十五年六月一日審判筆錄
      ），惟此部分證言僅可證明被告與甲○○、乙○○間有私
      人往來，頗有交情，但尚難據此推論被告因此有違背法令
      以圖利乙○○之意圖。
    3.次查，證人甲○○於同次檢察官偵查中證稱：絕對沒有因
      本件（匡佳蓮出境案）拜託過丙○○等語（見同上偵查卷
      第一０一頁），證人乙○○亦於同次檢察官偵查中證稱：
      伊並沒有請託丙○○不要繳罰款，丙○○拿給伊簽名時，
      筆錄是空白的，丙○○後來如何記筆錄伊不清楚，被告並
      沒有就本件向伊索討金錢或其他不法利益等語（見同上偵
      查卷第一一一頁），依其等此部分陳述，足見被告並非因
      甲○○、乙○○之請託而於上開「違法外僑談話筆錄」、
      「逾期居／停留外人出境申請書」之擬辦欄記載匡佳蓮無
      力繳納罰金，姑不論被告上開於公文書登載不實之動機為
      何，依上開事證，被告既未受乙○○請託，復未要求報酬
      ，衡情自無甘冒貪污治罪條例重罪之風險，無端圖謀乙○○私人利益之必要。
    4.再查，公訴人認被告本件虛偽登載之犯行，係為使乙○○
      獲得免除繳納匡佳蓮一萬元罰鍰之不法利益，惟依「違反
      入出國及移民法案件裁罰基準表」所定，外國人逾期居留
      三十一日以上，九十日以下者，處五千元罰鍰，本件匡佳
      蓮居留期限係至九十三年一月三十一日為止，有外僑居留
      資料查詢－明細內容顯示畫面在卷可參（見同上偵查卷第
      四十二頁），乙○○於九十三年四月三十日前往桃園縣政
      府警察局外事課為匡佳蓮申請出境，尚未超過九十日，公
      訴人認定本件罰鍰之金額為一萬元，已乏所據；且依入出
      國及移民法第五十九條第五款之規定：逾期居留之外國人
      ，處一萬元以下罰鍰，其處罰之對象乃逾期居留之外國人
      ，於本件情形，應繳納罰鍰之人自屬匡佳蓮無疑，是即使
      依證人即現任桃園縣政府警察局外事課巡佐陳俊綱於本院
      審理時證稱：警政署就逾期居留外僑，目前採取人、錢分
      開處理之方式，亦即執行外僑遣送優先，罰鍰部分若外僑
      無力籌措，只能上簽呈處理，事後亦不會送行政執行等語
      （見本院上開審判筆錄），被告本件虛偽登載匡佳蓮無力
      負擔罰鍰之犯行，僅得以使匡佳蓮獲得免於支付此部分罰
      鍰之寬典，乙○○既無繳納罰鍰之義務，自難認有何免除
      繳納之利益可言；退步言之，縱寬認公訴人係指乙○○因
      匡佳蓮免繳罰鍰而可獲得其向匡佳蓮所收受之一萬元利益
      ，惟查匡佳蓮雖於九十三年五月四日將一萬元經由友人朱
      勝欽轉交艾廉，再由艾廉於乙○○交還匡佳蓮護照時，交
      給乙○○，而由乙○○所取得，此分別據匡佳蓮、艾廉、
      乙○○於警詢及偵查證述明確且互核相符（見同上偵查卷
      第二十九頁、第八頁及第一一一頁），然公訴人並未舉出
      任何證據足資證明被告於本件虛偽登載犯行時，已知悉乙○○會於事後向匡佳蓮收取此一萬元，本院仍無從認定被
      告係基於使乙○○獲得此一萬元利益之意圖而為本件虛偽
      登載公文書之犯行。
    5.綜上所述，公訴人所舉事證尚不足證明被告有貪污治罪條
      例第六條第一項第四款之圖利犯行，惟公訴人認此部分與
      被告前開公務員登載不實之犯行間有牽連犯之裁判上一罪
      關係，爰不另為無罪之諭知。
據上論斷，依刑事訴訟法第二百九十九條第一項前段、刑法第二
十八條、第三十一條第一項、第二百十三條，判決如主文。
本案經檢察官徐則賢到庭執行職務。
中    華    民    國    95    年    6     月    15    日
中    華    民    國  九十五  年    六   月    十五   日
                  刑事第八庭  審判長法  官  曾家貽
                                    法  官  吳為平
                                    法  官  袁雪華
上正本證明與原本無異。
如不服本判決，應於判決送達後10日內向本院提出上訴狀（應附
繕本），上訴於臺灣高等法院。
                                    書記官  邱仲騏
中    華    民    國    95    年    6     月    15    日
附錄本案論罪科刑之法條：
中華民國刑法第213條
(公文書不實登載罪)
公務員明知為不實之事項，而登載於職務上所掌之公文書，足以
生損害於公眾或他人者，處一年以上七年以下有期徒刑。


司法院資訊處製作；財團法人民間司法改革基金會備份。
